【裁判字號】    95,竹簡,311
【裁判日期】    950711
【裁判案由】    給付報酬
【裁判全文】
臺灣新竹地方法院民事小額判決         95年度竹簡字第311號
原      告  竹企不動產仲介經紀有限公司
法定代理人  甲○○
訴訟代理人  丙○○
被      告  丁○○
訴訟代理人  乙○○
上列當事人間請求給付報酬事件，本院於民國九十五年六月二十
七日言詞辯論終結，判決如下：
    主      文
原告之訴及假執行之聲請均駁回。
訴訟費用由原告負擔。
    事實及理由
一原告主張：
  (一)緣原告於民國九十三年十一月十四日受被告委託代為銷售被
    告所有門牌號碼為新竹縣竹北市○○街二０六號之房地（下
    稱系爭房地），兩造並簽立第一份委託銷售契約書，約定委
    託期間自九十三年十一月十七日起至九十四年二月十七日止
    ，委託銷售總價為新臺幣（下同）一千三百六十萬元（起訴
    狀誤載為一千三百萬元），唯因委託售價偏高影響買氣，經
    原告反應後，兩造復於九十四年三月十四日簽立契約內容變
    更合意書及於九十四年三月十六日簽立第二份委託銷售契約
    書。嗣原告於九十四年三月十六日居間訴外人顏紜蓁購買系
    爭房地，並簽立不動產賣賣契約書，且於九十四年六月十六
    日完成交屋手續，原告居間服務已完成，依法得請求報酬。
  (二)次按兩造所簽立委託銷售契約書第五條服務報酬約定：「買
    賣成交，乙方（即原告）向買賣雙方收取總價款百分之五服
    務報酬。其中甲方（即被告）同意給付乙方（即原告）成交
    總價款百分之四之服務報酬……」所載，原告自得依民法第
    五百六十五條規定，請求被告給付四十二萬元居間報酬，惟
    被告至今僅給付原告二萬元，餘款四十二萬元迄未給付。綜
    上，原告本於兩造前揭約定及民法第五百六十五條規定，請
    求被告給付報酬，並聲明：1.被告應給付原告四十萬元，及
    自起訴狀繕本送達於被告翌日起，按年息百分之五計算之利
    息；2.請依職權宣告假執行。
二被告抗辯：兩造固於九十三年十一月十四日簽立第一份委託銷
  售契約書，由被告委託原告以一千三百六十萬元總價代為銷售
  系爭房地，委託銷售期間自九十三年十一月十七日起至九十四
  年二月十七日止，兩造並約定被告應依上開買賣總價款百分之
  四給付原告作為居間服務報酬，惟銷售期間過後，原告向被告
  告以原定一千三百六十萬元過高，無人問津，要求被告將總價
  降低為一千零五十萬元繼續委託原告銷售，原告並同意被告不
  另支付仲介費，被告始同意繼續委託原告銷售系爭房地，兩造
  並於九十四年三月十六日重新簽立第二份銷售委託書，並經原
  告之營業員即訴訟代理人丙○○於銷售委託契約書上第十五條
  特別約定事項載明「賣方實得一千一五十萬元，不另支付仲介
  費用」，因此被告依約並無支付原告服務報酬之義務，且原告
  所稱被告已支付二萬元報酬亦非事實，綜上，原告請求為無理
  由，並聲明：1.原告之訴及假執行之聲請均駁回。2.如受不利
  之判決，願供擔保免為假執行。
三兩造不爭執之事實：
  兩造於九十三年十一月十四日簽立第一份委託銷售契約書，由
  被告委託原告以一千三百六十萬元總價代為銷售系爭房地，委
  託銷售期間自九十三年十一月十七日起至九十四年二月十七日
  止，兩造並約定被告應依上開買賣總價款百分之四給付原告作
  為居間服務報酬，嗣銷售期間過後，原告向被告告以原定一千
  三百六十萬元過高，無人承買，要求被告將總價降為一千零五
  十萬元繼續委託原告銷售，經被告同意後，兩造並於九十四年
  三月十六日重新簽立第二份銷售委託書，兩造第二份銷售委託
  契約書第五條服務報酬亦約定：「買賣成交，乙方（即原告）
  向買賣雙方收取總價款百分之五服務報酬。其中甲方（即被告
  ）同意給付乙方（即原告）成交總價款百分之四之服務報酬…
  …」，第十五條特別約定事項則載明「賣方（即被告）實得一
  千零一十萬元」，被告所收執之第二份銷售委託契約書第十五
  條特別約定事項另經原告之營業員即訴訟代理人丙○○載明「
  不另支付仲介費」，嗣系爭房地經原告仲介於九十四年三月十
  六日以一千零五十萬元價格出售予第三人顏妘蓁，系爭房地所
  有權移轉登記前已繳納土地增值稅四十一萬八千二一十一元，
  有兩造所不爭執之委託銷售契約書二份、不動產賣賣契約書一
  份、新竹縣稅捐稽徵處土地增值稅繳款書一份等在卷可憑。
四本件爭點：
  (一)兩造所簽立之第二份委託銷售契約書，有無約定被告不需支
    付原告仲介費用？
  (二)兩造所簽立之第二份委託銷售契約書第十五條特別約定事項
    所載「賣方實得一千零一十萬元」係原告所指包括被告應納
    之土地增值稅金額抑或被告所辯已扣除土地增值稅後之金額
    ？
五本院之判斷：
  (一)兩造所簽立之第二份委託銷售契約書第五條服務報酬雖約定
    ：「買賣成交，乙方（即原告）向買賣雙方收取總價款百分
    之五服務報酬。其中甲方（即被告）同意給付乙方（即原告
    ）成交總價款百分之四之服務報酬……」，惟該條款係原告
    印製之定型畫契約內容，而第十五條特別約定事項則係手寫
    ，除手寫記載「賣方實得一千零一十萬元」外，被告所收執
    之該份委託銷售契約書另經原告之營業員即訴訟代理人丙○
    ○於同條手寫記載：「不另支付仲介費用」等字樣，業有被
    告所提出之委託銷售契約書可證，並為原告訴訟代理人丙○
    ○所不爭執（見九十五年五月十六日言詞辯論筆錄第二頁）
    ，雖然原告主張買賣總價一千零五十萬元扣除被告實得一千
    零一十萬元後，所餘四十萬元即為被告應付原告之仲介報酬
    ，惟原告既已經由營業員即訴訟代理人楊雙豪於委託銷售契
    約書上記載「不另支付仲介費」等字樣，顯然兩造於簽立第
    二份委託銷售契約時，就仲介報酬已於第十五條特別約定事
    項另有約定，原告即應受此約定之拘束。
  (二)況原告於起訴狀原先主張被告已支付二萬元仲介費用，嗣於
    訴訟進行中，又改稱為求成交，原告犧牲部分服務費，就二
    萬元部分不請求（見九十五年六月二十七日言詞辯論筆錄第
    三頁），前後所述不一，以啟疑竇；且原告亦始終自承，本
    件買賣因第三人顏妘蓁僅願以一千零四十二萬元買受，惟被
    告堅持以一千零五十萬元出售，所以雖然實際上係以一千零
    四十二萬元成交，但兩造第二份委託銷售契約書及被告與顏
    妘蓁之不動產買賣契約書均記載買賣總價為一千零五十萬元
    等語，而買賣總價高低事涉原告得向被告請求即被告所應支
    付之仲介報酬究為若干，顯見兩造確有達成被告於實得一千
    零一十萬元外無需支付仲介報酬之合意，否則兩造之委託銷
    售契約書及被告與第三人顏妘蓁之不動產買賣契約書當會如
    實記載總價為一千零四十二萬元而非記載一千零五十萬元。
  (三)復以本件系爭房地買賣價金如何支付一節，第一次一百零五
    萬元款項係九十四年三月十六日簽約時由被告受領，第三次
    七百八十七萬五千元尾款款項係由銀行直接撥款至被告帳戶
    等情，為兩造所不爭執，惟關於第二次款項如何交付予被告
    一節，原告主張係在九十四年五月二十四日將現金一百十七
    萬五千元連同新竹一信營業部四十萬元支票，當場交給被告
    ，並以不動產買賣契約書交款備忘錄為證等語（見九十五年
    六月一日言詞辯論筆錄第二頁），被告則辯稱第二次的款項
    係直到九十四年六月十日才交付，九十四年五月二十四日是
    第三人顏妘蓁將款項交給原告，因原告向伊要求仲介費，伊
    不肯支付，所以九十四年五月二十四日並沒有領取，第三人
    顏妘蓁還因此在九十四年五月二十六日、九十四年六月四日
    發存證信函給伊表示渠已經將錢交給原告，要求伊履約過戶
    ，後來伊與第三人顏妘蓁在九十四年六月九日協調結論約定
    翌日交付第二次款項給被告，被告、被告的律師、原告的代
    書黃欣怡、原告的代書張作祥、原告訴訟代理人丙○○就在
    九十四年六月十日到新竹市○○路中華商銀新竹分行，第二
    次款項其中一百一十七萬五千元現金扣除一萬八千元，伊另
    外拿出二百十一元現金加上四十萬元的支票合計四十一萬八
    千七二百十一元，交由原告訴訟代理人丙○○至新竹市○○
    路的新竹一信繳納土地增值稅，剩下的一百十五萬七千元款
    項則存入伊中華商銀的帳戶，之後買賣雙方再去地政事務所
    會合，並於當天將所有權移轉登記送件等語（見九十五年六
    月一日言詞辯論筆錄第二至三頁）。然觀諸原告所提出之不
    動產買賣契約書交款備忘錄所載，被告係於六月十日簽收第
    二次之一百五十七萬五千元款項，且依被告所提出第三人顏
    妘蓁所發之存證信函二份、被告與顏妘蓁之協調結論一份、
    被告之存摺、收款憑條、系爭房地土地增值稅繳款書等，堪
    認被告上開所稱第二次款項交款經過始為真正。
  (四)按土地增值稅於土地為有償移轉者，納稅義務人為原所有權
    人。權利人及義務人應於繳納土地增值稅後，共同向主管地
    政機關申請土地所有權移轉或設定典權登記。土地稅法第五
    條第一項第一款、第四十九條第三項已明文規定在案。是系
    爭房地之買賣，被告為土地增值稅之納稅義務人，且需先繳
    納土地增值稅後始能完成所有權移轉登記。兩造第二份委託
    銷售契約書第十五條特別約定事項所載「賣方實得一千零一
    十萬元」，所謂「實得」，依一般交易習慣及通常之理解，
    應是指扣除各項稅費後，實際交付予賣方部分，本件系爭房
    地已繳納四十一萬八千七百二十一元土地增值稅，為兩造所
    不爭執，而該筆土地增值稅既需在辦理買賣登記前已繳納予
    國庫，顯然非所謂賣方「實得」之款項，是原告主張兩造所
    約定「賣方實得一千零一十萬元」包括土地增值稅云云，並
    不可採。
  (五)綜上，原告於兩造簽立第二份委託銷售契約時，業已同意系
    爭房地成交時，被告實得一千零一十萬元，並且無需支付仲
    介費用，且該一千零一十萬元並不包括被告應納之土地增值
    稅在內，業如前述，則原告本於兩造簽立之委託銷售契約第
    五條之約定請求被告應給付原告四十萬元，及自起訴狀繕本
    送達翌日起，按年息百分之五計算之利息，洵屬無據，應予
    駁回。又原告既受敗訴判決，其假執行之聲請即失所依據，
    應併予駁回。
六兩造其餘主張、陳述或攻防方法核予判決結果不影響，爰不一
  一贅述。
七訴訟費用負擔之依據：民事訴訟法第七十八條。
中    華    民    國    95    年    7     月    11    日
                  民事第二庭   法  官   黃美盈
以上正本係照原本做成。
如對本判決上訴，須於判決送達後二十日內向本院提出上訴狀。
                               書記官  鍾佩芳
中    華    民    國    95    年    7     月    11    日


司法院資訊處製作；財團法人民間司法改革基金會備份。
